臺灣高等法院臺中分院刑事判決　　　　94年度上訴字第1713號
上　訴　人
即　被　告　乙○○
選任辯護人　賴鴻鳴律師
　　　　　　劉錦勳律師
上列上訴人因偽造文書等案件，不服臺灣臺中地方法院中華民國
94年6月30日第一審判決 （民國93年度訴字第1060號，起訴案號
：臺灣臺中地方法院檢察署民國92年度偵緝字第351號） ，提起
上訴，本院判決如下：
    主　　  文
原判決撤銷。
乙○○行使偽造私文書，足以生損害於他人，處有期徒刑捌月。
    事 　　 實
一、乙○○於民國八十八年六月五日，在其位於臺中縣豐原市○○街一○○號所開設經營服飾店，召集民間互助會，並自任
    互助會之會首，含會首共計二十四名會員，約定採內標制，
    其會期自八十八年六月五日起至九十年五月五日止，每會為
    新台幣（下同）二萬元，並由會首乙○○於每月五日晚間七
    時許，在上開其所經營之服飾店內主持開標，其開標方式，
    係由會員親自到場填寫內有姓名及金額之標單，若有會員未
    到場而委託乙○○投標時，則由乙○○代為填寫上開內容之
    標單，嗣將標單排列好，由乙○○隨意翻開月曆，以決定自
    那一邊先開標，最後以金額最高及最早開標之會員得標。其
    中有會員丁○○以自己及其妹張勤淑（會簿記載為張淑勤）
    名義各參加一會份，另有會員郭月娥嗣後因唯恐該互助會標
    金過高，無力承擔風險，遂退出該互助會，而其互助會之會
    份則由丁○○與乙○○共同承接一人一半。詎乙○○明知丁○○以自己及張勤淑名義參加該互助會共計二會，竟僅因一
    時週轉不靈之故，遂基於偽造標單予以行使及意圖為自己不
    法所有之犯意，於八十八年八月五日，未經丁○○、張勤淑
    之同意或授權，在標單上擅自以張勤淑之名義，偽造會員張
    淑勤之署押，並載明標金金額為二千一百元之互助會標單（
    已於投標後丟棄），以此方式表示張勤淑願以二千一百元投
    摽之不實內容，而偽造私文書，並提出行使，主張參與標會
    而標得互助會，足以生損害於丁○○、張勤淑，致使如附表
    編號一至十七所示之活會會員均不知有詐，且乙○○於得標
    後向丁○○訛稱，係其他會員得標，使丁○○誤認其以張勤
    淑名義所參與之互助會會份係活會（即係附表編號十八），
    使上開如附表各編號活會會員乃信以為真，並進而陷於錯誤
    交付如附表所示之會款，共詐得三十二萬二千二百元【因係
    採內標制，即倘該名會員投標之標金為二千元，則其他活會
    會員仍繳交會款一萬八千元予會首，而該名得標會員則應自
    次月起按月繳交死會會款二萬元予會首；是該會有二十四名
    會員，八十八年八月五日係第三期，標金二千一百元，活會
    會員即應繳付一萬七千九百元，本應有二十一名活會會員，
    然與乙○○有五親等內血親關係而未據告訴之以許泰欣名義
    參加之黃蓮及黃淑珠、黃白雪、黃淑梅四人後，僅餘十七名
    活會會員（此部分不另為不受理之諭知，詳如後述），而丁○○以張勤淑名義參加之會份，雖經乙○○冒標，惟實際上
    該會份仍係活會，故乙○○本次詐標時實際上詐得十八名活
    會會員之會款，總金額即為１７９００×１８＝３２２２０
    ０】嗣乙○○於八十九年十一月五日，因周轉困難無力交付
    該期得標會款予得標會員，使該互助會形同宣告倒會後，如
    附表所示之活會會員至此始知悉受騙。
二、案經活會會員丙○○訴由臺灣臺中地方法院檢察署檢察官偵
    查起訴。
    理　    由
一、訊據被告乙○○，固不否認其有自任互助會之會首，召集一
    採內標制，含會首共計二十四名會員，會期自八十八年六月
    五日起至九十年五月五日止，每會二萬元之民間互助會，然
    矢口否認其有何偽造私文書、詐欺取財等犯行，並辯稱：伊
    並未偽造標單，倘伊有以他人名義填寫標單，亦係因為其他
    會員委託伊代標，而丁○○所參加之二個會份，係以其自己
    、張勤淑名義參加，該二個會份均由丁○○出面處理標會之
    細節，其間丁○○得標不只一次，丁○○並曾將標到之會錢
    借給伊云云，惟查：
  (一)證人丁○○迭於原審準備程序及審理時證稱：其就上開由被
    告所召集之每會二萬元互助會，確有以自己及其妹張勤淑名
    義各參加一會，並且有承接郭月娥之一個會份，而該互助會
    伊僅有得標一次，另外二會均係活會，且其亦未曾借標予被
    告，而伊借貸與被告之款項乃係伊到期的儲蓄保險金，所以
    繳納活會會款時，伊有時會以被告積欠伊的借款扣抵等語（
    見原審卷第三三、九六、九八頁），而考諸該證人與被告間
    並無嫌隙或故舊恩怨，況其尚且有借貸金錢予被告之行為，
    顯見渠等間之私人情誼甚篤，衡情該證人要無可能甘冒刑事
    偽證罪之處罰風險，而構詞誣陷被告，是證人丁○○所為證
    詞，尚稱客觀公正，應堪採信，則依其上開證詞可知，丁○○所參加之該互助會會份中，僅有一會係由其自己投標，並
    得標而成為死會，且其並未曾將得標會款出借予被告甚明，
    是被告辯稱：丁○○曾得標不只一次，並曾將得標會款出借
    予伊等詞，與事實顯有出入，已難遽信。且參酌告訴人丙○○、證人邱敏雄分別於檢察官偵訊時及原審審理時均證稱，
    渠等二人均係經被告告知何人得標後，方分別註記於渠等二
    人所持有之上開二萬元互助會之會簿內等詞明確，而依卷附
    由告訴人丙○○、證人邱敏雄（以其子邱宗茂名義參加）所
    提出之上開每會二萬元之互助會會簿，及被告於檢察官偵訊
    時所提出之上開每會二萬元之互助會得標會員資料所載內容
    以觀，「張勤淑」部分之會份確實均有標記（告訴人丙○○
    以註記標金方式，證人邱敏雄則係註記「標」字），核與告
    訴人丙○○、證人邱敏雄所述前揭情節相符，足徵渠等二人
    所為陳述應屬非虛。因之，綜參證人丁○○、告訴人丙○○
    、證人邱敏雄所述上開各情，適足資認定證人丁○○以張勤
    淑名義所參加之上開二萬元互助會會份部分，並未經其親身
    或授權由他人參與投標，然同為該互助會之活會會員即告訴
    人丙○○、證人邱敏雄等二人卻分別經被告告知，該會份經
    得標而為死會等情，並於互助會會簿予以註記，則以該互助
    會之開標，均由會首即被告主持，其對於該互助會各期開標
    由何人得標乙節，理應知之甚稔，何以竟將不實之得標情形
    告知活會會員丙○○、邱敏雄二人，若非由被告擅自冒標各
    該會款，其焉有如此反乎尋常之舉？尤以民間互助會會員如
    參與投標得標後，即屬死會會員，如該互助會係採內標制，
    則其每月即應固定繳交一定金額之死會會款，該死會會員因
    已經由投標標得會款，自得標後，除負有繳納死會會款之義
    務外，對於該互助會，實無再取得任何會款之權利可言，自
    無於該互助會開標時到場，仍參與投標之餘地。基此，證人
    丁○○於前開二萬元互助會開標日即每月五日，大多有前往
    被告所經營之上開服飾店參與投標之事實，復據證人丁○○
    、戊○○於原審審理時證述明確（見原審卷第九七、一一○
    頁），苟證人丁○○果有以自己、張勤淑名義就渠等之三個
    會份均參與投標而得標屬實，則其等既自得標後而成為死會
    會員，理應知悉其於得標後之次月起，即負有按月繳納死會
    會款二萬元之義務，並無再就死會會份參與投標之權利，豈
    有於每月開標日，仍如同得標前，前往開標地點投標之理？
    由此益見被告確係未得證人丁○○之同意或授權，即擅自將
    證人丁○○以張淑勤名義參加之活會部份予以冒標，進而向
    其他活會會員詐騙會款得手無訛，是被告所為前揭辯解，與
    實情相去甚遠，自難採取。
  (二)此外，前開每會二萬元之互助會，其會員前往投標時，均係
    寫明姓名及標金等情，業據證人丁○○、戊○○、邱敏雄、
    詹金福（以其妻王淑玲名義參加）證述明確，並互核相符，
    且有上開二萬元互助會之會簿影本二份、被告所提出之得標
    會員資料等附卷可稽，凡此均足資佐證被告係以偽造標單方
    式，冒標上開被害人之活會會份。又被告因週轉困難，始有
    冒標之情事，並向其餘活會會員詐騙會款，充作其週轉使用
    ，顯見被告有為自己不法所有之意圖甚明。
  (三)綜上，被告所辯各節，無非事後卸責之詞，俱不足採信，本
    件事證明確，被告犯行洵堪認定。
二、按冒用他人名義書寫標單，以冒標他人之互助會，茍標單上
    除書寫被冒標者姓名及欲標取會款所出利息之金額外，並書
    有「標單」之意旨，而就文義內容之本身，使人一見即知係
    投標會款之標單，該標單固係刑法第二百十條所稱之私文書
    ；惟如僅在紙上書寫被冒標者之姓名及所出利息之金額，就
    文義本身並不足以獨立表示一定用意之證明，如非依民間互
    助會之習慣，尚無從認定其上之文字，係用以表示該名義人
    願出所書金額之利息，以標取互助會會款之證明者，則非刑
    法第二百十條所規定之私文書，而屬同法第二百二十條以文
    書論之準私文書（參照最高法院九十一年度台上字第五六八
    三號判決意旨），又按冒用他人名義在標單上書寫姓名及所
    出利息之行為，依民間互助會之習慣，係表示該名義人願出
    所書利息金額標取會款，是本件偽造之標單，雖僅記明姓名
    與標金，然揆諸前開最高法院判決意旨及說明，本案偽造之
    標單，係屬刑法第二百二十條第一項所規定之準私文書，公
    訴人認該標單為刑法第二百十條之私文書，即有誤會，併此
    敘明。是被告在紙條上偽以填載互助會會員張勤淑之姓名及
    利息數額，而偽造完成該特定會員願以所書數字為標息金額
    ，參加競標之標單準私文書後，復持之行使主張參與標會而
    標得互助會，足以生損害於丁○○、張勤淑，核係犯刑法第
    二百十六條、第二百十條、第二百二十條第一項之行使偽造
    準私文書罪。又被告先後向如附表編號一至十七所示之活會
    會員佯稱其所冒標之會員即「張勤淑」得標，且於冒標後，
    均向證人丁○○訛稱，係其他會員得標，致使如附表各活會
    會員分別陷於錯誤，而如數交付會款之行為，則係犯刑法第
    三百三十九條第一項之詐欺取財罪。查被告先行偽造被害人
    張勤淑署押之行為為偽造標單之階段行為；又偽造之低度行
    為，復為行使該標單之偽造私文書之高度行為所吸收，均不
    另論罪。次查被告以偽造「張勤淑」之標單，並持之行使而
    得標，詐取如附表所示之活會會員會款，分別係屬一行為觸
    犯數罪名之同種想像競合犯，應從一重處斷。另查被告所犯
    上開二罪間有方法、結果之牽連關係，應從較重之行使偽造
    私文書罪名處斷。原審以被告罪證明確，予以論罪科刑，原
    無不合，惟查被告以郭月娥名義標取會款，並不能成立行使
    偽造私文書及詐欺罪（詳如後述），原判決誤認被告以郭月
    娥名義標取會款亦成立犯罪，尚有未當，被告上訴意旨否認
    犯罪，雖無理由，惟原判決既有上開可議之處，自屬不能維
    持，應由本院將原判決撤銷改判。爰審酌被告平日之素行尚
    佳，其犯罪之動機係出於因一時周轉困難，為圖一己之私，
    竟利用擔任互助會會首之便，擅自以被害人張勤淑之名義偽
    造標單，而持之行使並詐騙前開互助會活會會員之會款，足
    以生損害於丁○○、張勤淑，並向如附表各編號活會會員詐
    得三十二萬餘元，俱見其所為致生危害非輕，且其犯罪後猶
    飾詞狡辯，絲毫不具悔意，迄今僅與證人丁○○、戊○○及
    王德雄達成民事上和解，尚未與全數受害之活會會員達成和
    解等一切情狀，量處以有期徒刑八月。
三、至上開二萬元之互助會每月五日開標後，均將標單全數丟棄
    等情，均據被告及證人丁○○、戊○○、詹金福、邱敏雄於
    原審審理時確認無誤（見原審卷第一一四、一一五頁），則
    被告所偽造之標單，既於開標後丟棄而均滅失不存在，故爰
    不予諭知宣告沒收，併予敘明。
四、公訴意旨又稱：被告乙○○所發起之上開二萬元互助會，被
    告於八十八年十月五日，冒用郭月娥名義標取會款，向活會
    會員詐取會款，尚應成立行使偽造私文書及詐欺罪云云。按
    犯罪事實應依證據認定之，無證據不得認定犯罪事實，刑事
    訴訟法第一百五十四條定有明文。經查互助會會員郭月娥於
    參加互助會後，因恐互助會標金過高無力承擔風險，而退出
    該互助會，其互助會之會份由被告及丁○○共同承受，一人
    一半，此為被告及丁○○均不爭執之事實，則郭月娥名義之
    互助會既屬被告與丁○○共有，而丁○○於原審稱，被告若
    要標的話，伊會同意，則被告以郭月娥名義標取會款，自無
    成立行使偽造私文書及詐欺罪之可言。此外並無其他積極證
    據，足以證明被告犯罪，被告此部分犯罪尚屬不能證明，因
    與前述有罪部分，公訴人認係裁判上一罪，依法不另為無罪
    之諭知。
五、公訴意旨另以：被告乙○○自任互助會之會首，所召集採內
    標制之上開互助會（含會首共計二十四名會員，會期自八十
    八年六月五日起至九十年五月五日止，每會二萬元），竟意
    圖為自己不法所有之概括犯意，以偽造「張勤淑」、「郭月
    娥」標單並持之行使之方式，向活會會員黃蓮（以許泰欣名
    義參加）、黃淑珠、黃白雪、黃淑梅詐騙活會會款，而認被
    告此部分亦涉刑法第三百三十九條第一項詐欺取財之犯行。
    惟按告訴或請求乃論之罪未經告訴者，應諭知不受理之判決
    ，刑事訴訟法第三百零三條第三款定有明文；且按五親等內
    之血親或三親等內姻親之間，所犯刑法第三百三十九條第一
    項之詐欺取財罪，須告訴乃論，此觀諸刑法第三百四十三條
    準用同法第三百二十四條第二項之規定即明。查證人黃蓮於
    檢察官偵訊時證稱，其有參加上開二萬元之互助會，核與被
    告所供稱，其母即證人黃蓮係以「許泰欣」名義參加一詞相
    符，足認證人黃蓮確有參加上開二萬元之互助會。又依告訴
    人丙○○所提出之上開二萬元互助會會簿之記載，證人黃蓮
    及黃淑珠、黃白雪、黃淑梅之會份，均仍是未得標之會份，
    然證人黃蓮係被告之母、黃淑珠、黃白雪、黃淑梅均係被告
    之姨，分別係被告之直系血親尊親屬及三親等之血親，有證
    人黃蓮及黃淑珠、黃白雪、黃淑梅四人身分證正反面影本存
    卷可參，而遍觀全卷，並無證人黃蓮或黃淑珠、黃白雪、黃
    淑梅等人提出告訴之資料，揆諸上開法條之意旨，本應就此
    部分諭知不受理之判決，惟此部分之詐欺取財犯行與前揭論
    罪科刑之詐欺取財部分間，具有同種想像競合犯之裁判上一
    罪關係，爰不另為不受理之諭知，附此敘明。
六、公訴意旨再以：被告乙○○於八十八年十一月間，復自任會
    首，邀集陳聰耀等人參加每會為三萬元之互助會，採外標制
    ，會首連同會員共二十一會，期間自八十八年十一月十日起
    至九十年七月十日止，並約定每月十日晚上八時許，在同上
    址開標。其中丁○○、張勤淑及石家鳳均各參加乙會，嗣張
    勤淑及石家鳳因感標金太高而退出該互助會，張勤淑部分由
    丁○○承接，而石家鳳原參加之會份部分則自該會予以刪除
    。嗣被告所經營之服飾店，自八十九年初起，因生意不好，
    已呈現週轉困難狀態，加以前開每會三萬元之互助會會員林
    文雄，於八十九年一月十日以一萬一千元之標金標得該會後
    ，即未再依約給付會款，致被告不得不代林文雄給付會錢予
    其他得標會員，其明知當時已無資力繼續運作上開二個互助
    會，竟萌生偽造文書及意圖為自己不法所有之概括犯意，明
    知上開三萬元之互助會，丁○○、張勤淑並未得標，且石家
    鳳亦退出該互助會，竟分別於八十九年五月十日、同年七月
    十日及同年八月十日，冒用丁○○、張勤淑及石家鳳之名義
    ，在上址，偽造丁○○、張勤淑及石家鳳，分別以一萬四千
    五百元、一萬七千五百元及八千五百元金額參與投標之標單
    ，並據以向其他活會會員佯稱，丁○○、張勤淑及石家鳳分
    別以上開金額得標，使該互助會活會會員陷於錯誤，而依約
    給付會款予乙○○。嗣乙○○雖以上開偽造標單之方式向活
    會會員詐騙會款，然仍無法週轉，致該互助會於八十九年八
    月（起訴書誤載為十一月）宣告倒會。因認被告此部分行為
    亦涉犯刑法第二百十六條、第二百十條之行使偽造私文書、
    同法第三百三十條第一項之詐欺取財罪嫌。
  (一)按犯罪事實應依證據認定之，無證據不得認定犯罪事實；又
    不能證明被告犯罪者，應諭知無罪之判決，刑事訴訟法第一
    百五十四條第二項、第三百零一條第一項分別定有明文。又
    按事實之認定，應憑證據，如未能發現確實之證據，或證據
    不足以證明，自不能以推測或擬制之方法，以為裁判基礎；
    再犯罪事實所憑之證據，無論係直接證據或間接證據，其為
    訴訟上之證明，須於一般人均不致有所懷疑而得確信為真實
    之程度，始得據為有罪之認定，倘其證明尚未達此程度而尚
    有合理之懷疑存在時，本諸無罪推定原則，自應為被告無罪
    之諭知；又被告否認犯罪事實所持辯解縱使不能成立，除非
    有確實證據足以證明對於被告犯罪已無合理之懷疑外，不能
    遽為有罪之認定；刑事訴訟法規定被告有緘默權，被告基於
    不自證己罪原則，既無供述之義務，亦不負自證清白之責任
    ，不能因被告未能提出證據資料證明其無罪，或對於被訴之
    犯罪事實不置可否，即認定其有罪，最高法院著有九十二年
    度台上字第二五七○號判決意旨可資參照。
  (二)訊據被告堅詞否認其有何行使偽造私文書及詐欺取財等犯行
    ，並辯稱：伊係因受會員委託才會幫忙寫標單，並未有冒標
    可言，至於每會三萬元之互助會會員石家鳳部分，係伊將該
    會員之會份承接下來，而張勤淑三萬元之會份係伊與丁○○
    共同承接，其中伊有將原屬張勤淑之會份部分參與投標並且
    得標，但得標會款並未交付丁○○等語。經查：
  １證人丁○○於原審審理時證稱：每會三萬元之互助會部分，
    伊有一個半的會份，其中有一個是伊的名字，剩下的半個，
    原屬張勤淑之會份，由伊和被告各半，至於以伊自己名義參
    加的會份，係其於八十九年十月十日，以一萬四千元標金得
    標，但是伊得標後，沒有拿到錢就倒會了等語（見原審卷第
    九六、九八頁），顯見證人丁○○以其自己名義所參與上開
    每會三萬元之互助會部分，確係由其自行參與投標，並且得
    標屬實，則該會份既經持有該會份之證人丁○○親身參與投
    標並得標，自無可能有遭被告擅用該會員名義投標並偽造標
    單，甚而向其他活會會員詐取會款之情事。雖證人丁○○陳
    稱：其並未取得得標會款等詞，然被告身為會首，於證人丁○○得標後，固負有將自各會員收取之會款交付該得標會員
    之義務，惟此乃被告對該得標會員得標後，依互助會契約所
    應負之會首責任，本與該得標會員之會份，於開標時是否有
    遭被告冒標情事無涉，縱其嗣後因被告週轉不靈無力支付得
    標會款而倒會，致未給付得標會款予證人丁○○，亦難憑此
    遽認被告有何以證人丁○○名義冒標並偽造標單後持之行使
    ，進而向其餘活會會員詐欺取財等犯行可言，是公訴人就前
    開以證人丁○○名義參加之該每會三萬元之互助會會份，認
    被告有偽造標單冒標，並向其他活會會員詐取會款等犯行，
    容與事實不符。
  ２再就以張勤淑名義參加上開每會三萬元之互助會會份部分而
    言，被告辯稱：此部分會份係由其與丁○○共同承接等語，
    核與證人丁○○上開證詞相符，足認被告此部分辯詞應屬實
    情，堪以採信。從而，證人丁○○原以張勤淑之名義參加之
    該互助會會份，嗣後已由被告與證人丁○○共同承接，然基
    於該會份權利義務關係之行使及負擔，於被告等人承接後，
    仍受限於須以原會員名義為之使然，被告與會員丁○○就此
    半個會份，倘欲就該實質上已取得之會份行使其投標權利，
    仍須以原參加會員張勤淑之名義填寫標單為之，是被告以張
    勤淑名義填寫標單參與投標，尚難認有何偽造標單之犯行可
    言，而其就共同承受之上開會份，本有參與投標，並於得標
    後取得該互助會其他活會會員所交付會款之權利，其主觀上
    亦難認有意圖為自己不法所有之犯意，是被告上開所為，顯
    與偽造私文書進而行使、詐欺取財罪之構成要件有間；至被
    告於得標後，縱未將其受領之得標會款交付半數予證人丁○○，亦僅屬未依內部約定交付得標會之民事債務不履行範疇
    ，尚難逕以刑事偽造私文書進而行使、詐欺取財等罪責相繩
    。
  ３末查，原以證人石家鳳名義參與上開每會三萬元之互助會一
    會部分，嗣該會員中途退出乙節，業經證人石家鳳及丁○○
    分別於檢察官偵訊時及原審審理時結稱明確（見九十二年度
    偵緝字第三五一號卷第六十頁、原審卷第一一四頁），且依
    卷附告訴人丙○○、證人詹金福（其係以王淑玲、王宿派名
    義參加）所提出之上開互助會簿影本記載之內容以觀（見九
    十一年度他字第二一六二號卷第三四頁、原審卷第八三頁）
    以觀，其中「林淑汝」、「吳阿雪」欄位部分均經以畫線刪
    除，然「石家鳳」欄位卻仍保留而未以直線劃除，據證人詹
    金福於原審審理時證稱：「（問：為何吳阿雪、林淑汝的會
    劃掉？）是被告跟我說，他們沒有參加了」，顯見被告僅就
    林淑汝、吳阿雪二人退會之事實告知會員詹金福，而由該會
    員於該互助會簿上，將該兩名會員之姓名劃線刪除，是綜觀
    上開證人石家鳳、詹金福所為之證詞，及卷附互助會影本關
    於會員石家鳳部分並未劃線刪除等各情，堪認被告所辯﹔其
    將石家鳳退會部分予以自行承接等詞，尚非虛妄；況上開每
    會三萬元之互助會，係採外標制，其會員有二十一人（即有
    二十一個會份），會首即被告於每月開標後，應轉交予得標
    會員之款項，包含會首與活會會員各三萬元，及死會會員三
    萬元加上其得標時所出價投標之標金（即標息）部分，亦即
    每月得標會員，除受領會首繳交固定之會款三萬元外，並自
    會首受領其轉交其餘會員依其為死會或活會分別繳交之款項
    ，總計均有由該互助會除得標會員本身以外其他會首連同會
    員共計二十筆款項，倘被告並未將原會員石家鳳退會一事告
    知其餘會員，亦未自行承接該會份者，則該互助會之得標會
    員，於得標後實際上領取之會款應僅有十八筆（即該互助會
    原有二十一會，扣除退會之吳阿雪、林淑汝、石家鳳等三人
    之會份，僅餘十八會），然依該互助會會員認知上卻有十九
    會之多，且於會首倒會前，確實均受領該十九筆款項，足認
    被告確有墊付其中一筆會款之情事，以被告既擔任會首，深
    知其應按月將各實際參加該互助會會員（含活會員會、死會
    會員）交付之會款轉交得標會員，就石家鳳原參加之會份，
    於該會員退會未再履行繳付會款義務後，倘未經原會員石家
    鳳同意後自行予以承接，其何有可能無端按月墊付該已退會
    會員所應繳納之會款，並連同其本身及除該得標會外之其餘
    會員共計十九人之會款，轉交予該得標會員？由此益徵被告
    前開所辯：石家鳳退會部分由其承接等情節，應屬實情，自
    堪採信。職此，被告既經石家鳳同意後承接該互助會會份，
    即有參與投標與取得其餘會員所交付會款之權利，自難對被
    告論以行使偽造私文書、詐欺取財等罪責。
  (三)綜上，由被告擔任會首之三萬元互助會，證人丁○○部分係
    為其自行投標並得標，而被告就其與證人丁○○共同承接，
    以張勤淑名義參與該互助會會份部分，以及其事後自行承接
    證人石家鳳退會之會份部分，均係正當行使其承接後參與投
    標及受領會款之權利，並無何偽造標單進而持之行使，並向
    其餘活會會員詐騙會款可言。此外復查無其他積極證據，足
    資證明被告就此部分有行使偽造私文書、詐欺取財等犯行，
    揆諸前開法條及最高法院判決意旨，此部分本應為無罪之諭
    知，惟公訴人認此部份與前開論罪科刑部分有連續犯之裁判
    上一罪之關係，爰不另為無罪之諭知。
據上論斷，應依刑事訴訟法第三百六十九條第一項前段、第三百
六十四條、第二百九十九條第一項前段，刑法第二百十六條、第
二百二十條第一項、第二百十條、第三百三十九條第一項、第五
十五條，罰金罰鍰提高標準條例第一條前段，判決如主文。
本案經檢察官甲○○到庭執行職務。
中　　華　　民　　國　　94　　年　　11　　月　　16　　日
　　　　　　　刑事第二庭　審判長法　官　李　璋　鵬
　　　　　　　　　　　　　　　　法　官　蕭　錦　鍾
　　　　　　　　　　　　　　　　法　官　胡　森　田
上列正本證明與原本無異。
如不服本判決應於收受送達後十日內向本院提出上訴書狀，其未
敘述上訴之理由者並得於提起上訴後十日內向本院補提理由書（
均須按他造當事人之人數附繕本）。
　　　　　　　　　　　　　　　　書記官　林　振　甫
中　　華　　民　　國　　94　　年　　11　　月　　17　　日
附表：
┌──┬────────┬─────────┐
│編號│  活 會 會 員   │   繳 付 匯 款    │
├──┼────────┼─────────┤
│ 一 │    石家鳳      │ 一萬七千九百元   │
├──┼────────┼─────────┤
│ 二 │張勤淑（以郭月娥│     同  上       │
│    │名義參加）      │                  │
├──┼────────┼─────────┤
│ 三 │    閻凱賢      │     同  上       │
├──┼────────┼─────────┤
│ 四 │    戊○○      │     同  上       │
├──┼────────┼─────────┤
│ 五 │丙○○（以張秀鳳│     同  上       │
│    │名義參加）      │                  │
├──┼────────┼─────────┤
│ 六 │    林琤誼      │     同  上       │
├──┼────────┼─────────┤
│ 七 │邱敏雄（以邱宗茂│     同  上       │
│    │名義參加）      │                  │
├──┼────────┼─────────┤
│ 八 │    何王瓊葉    │     同  上       │
├──┼────────┼─────────┤
│ 九 │    王裕輝      │     同  上       │
├──┼────────┼─────────┤
│ 十 │詹金福（以王淑玲│     同  上       │
│    │名義參加）      │                  │
├──┼────────┼─────────┤
│十一│    葉俊成      │     同  上       │
├──┼────────┼─────────┤
│十二│    林淑惠      │     同  上       │
├──┼────────┼─────────┤
│十三│    邱素華      │     同  上       │
├──┼────────┼─────────┤
│十四│    李春生      │     同  上       │
├──┼────────┼─────────┤
│十五│    陳麗娟      │     同  上       │
├──┼────────┼─────────┤
│十六│    戴碧雲      │     同  上       │
├──┼────────┼─────────┤
│十七│    林孟慧      │     同  上       │
├──┼────────┼─────────┤
│十八│丁○○（以張勤淑│     同  上       │
│    │名義參加，乙○○│                  │
│    │以張勤淑名義冒標│                  │
│    │，並向丁○○詐稱│                  │
│    │係其他活會會員得│                  │
│    │標）            │                  │
├──┴────────┼─────────┤
│          總計：三十二萬二千二百元        │
└─────────────────────┘
                                          Ｒ
